【裁判字號】    96,金上,1
【裁判日期】    971231
【裁判案由】    損害賠償
【裁判全文】
臺灣高等法院高雄分院民事判決           96年度金上字第1號
上  訴  人  甲○○
訴訟代理人  李美慧律師
            何俊墩律師
被 上訴 人  金鼎綜合證券股份有限公司
法定代理人  乙○○
訴訟代理人  丙○○
            吳  卜律師
複 代理 人  陳怡芳律師
上列當事人間因損害賠償事件，對於民國95年11月1 日臺灣高雄
地方法院94年度金字第3 號第一審判決提起上訴，本院於97年12
月3 日辯論終結，茲判決如下：
    主  文
原判決關於駁回上訴人後開第二項之訴部分，及該部分假執行之
聲請，並訴訟費用之裁判廢棄。
被上訴人應給付上訴人新台幣參佰零陸萬貳仟伍佰捌拾柒元，及
自民國九十四年十二月八日起至清償日止，按年息百分之五計算
之利息。
其餘上訴駁回。
第一、二審訴訟費用，由被上訴人負擔十分之三，餘由上訴人負
擔。
本判決命被上訴人給付部分，於上訴人以新台幣壹佰零貳萬元為
被上訴人預供擔保後得假執行，但被上訴人如以新台幣參佰零陸
萬貳仟伍佰捌拾柒元為上訴人預供擔保，得免為假執行。
    事 實 及 理 由
一、按第二審訴之變更或追加，非經他造同意，不得為之，但擴
    張或減縮應受判決事項之聲明者，不在此限，民事訴訟法第
    446 條第1 項、第255 條第1 項第3 款定有明文。上訴人原
    係請求被上訴人給付新台幣（下同）10,208,622元，及自民
    國92年12月22日起至清償日止，按年息5%計算之利息，嗣於
    本院將上開利息部分之請求減縮為94年12月8 日起算，揆諸
    上開規定，自應准許。又被上訴人之法定代理人原為陳淑珠
    ，於訴訟進行中先後變更為李明輝、乙○○，有公司變更登
    記表可稽（本院卷第46、162 頁），為上訴人所不爭，被上
    訴人聲明承受訴訟，自無不合，應予准許。
二、上訴人主張：伊於88年4 月間，在被上訴人開設證券買賣帳
    戶以買賣股票，並在大眾商業銀行股份有限公司（下稱大眾
    銀行）開設金融帳戶以供資金匯款使用。詎被上訴人僱用之
    營業員即原審被告丁○○（未據上訴），竟利用職務上機會
    之便，自伊開戶後即未依指示購買如附件一之股票，而不法
    侵占伊擬委託購買股票之款項，經以各該股票委託交易日成
    交所匯股款，並扣除丁○○償還之金額核算結果，尚受有如
    附件三所示10,208,622元之損害，被上訴人既為丁○○之僱
    用人，復受伊委託買賣股票，伊自得向被上訴人求償。爰依
    侵權行為及委任契約之法律關係，擇一求為命被上訴人應給
    付10,208,622元，及加計自94年12月8 日起算之法定遲延利
    息，並願供擔保為假執行之判決。
三、被上訴人則以：上訴人將其存摺、印鑑章交付丁○○保管使
    用，又將交割股票所需款項，依丁○○之指示匯至訴外人方
    素蘭之帳戶，且與其借予丁○○之款項混為處理，顯已授權
    丁○○使用其帳戶。又上訴人係基於其與丁○○間個人信賴
    關係而交付款項，並非基於與伊間之委任契約而為股票買賣
    ，自與丁○○之執行職務無關。況上訴人亦違反其所書立不
    將存摺、印章交付予營業員保管之聲明，若因而遭丁○○侵
    占，伊自不需負僱用人之連帶賠償責任。且伊無法得知及防
    免上訴人交付存摺、印章予丁○○保管使用，無從避免損害
    發生，自得減輕或免除賠償責任。縱認伊應負賠償責任，惟
    丁○○已匯予上訴人部分款項，自應予扣除。又上訴人將存
    摺、印章交予丁○○，復將買受股票之交割款匯入方素蘭帳
    戶，應與有過失。另上訴人侵權行為請求權時效已罹於時效
    而消滅，伊亦得拒絕給付等語，資為抗辯。
四、原審判決駁回上訴人對於被上訴人之請求，上訴人提起上訴
    ，其聲明：(一)原判決不利於上訴人部分廢棄。(二)被上訴人應
    給付上訴人10,208,622元，及自94年12月8 日起至清償日止
    ，按年息5%計算之利息。(三)願供擔保為假執行。被上訴人則
    聲明：上訴駁回。（至丁○○部分及上開利息減縮部分業已
    確定。）
五、兩造不爭執與爭執事項：
甲、不爭執事項：
  (一)上訴人與原任職於被上訴人苓雅分公司擔任營業員之丁○○
    係專科同班同學，其於88年4 月14日在該分公司開立股票集
    保帳戶（G-0000000 號），並於填妥開戶表格後再委由丁○
    ○代刻私章，後原應由上訴人保管之集保存褶、銀行存褶、
    印章即均由丁○○代為保管。
  (二)上訴人自88年4 月21日起至89年1 月6 日之前，均應丁○○
    之要求，將款項匯入方素蘭所有大眾銀行000000000000號帳
    戶，89年1 月以後則匯入上訴人所有大眾銀行000000000000
    號帳戶，89年10月11日、17日、20日因丁○○之指示，上訴
    人再將款項匯入方素蘭上開帳戶。
  (三)上訴人於開戶時曾親簽「立書人聲明願遵守證券法令之規定
    ，不將所有之股票、股條、印章、存摺交由貴公司（即被上
    訴人）員工保管或與其有借貸金錢或股票情事，否則因此所
    生之糾葛或損害，願自行負責」之聲明書。
乙、爭執之事項：
  (一)上訴人之請求權是否已罹於時效而消滅？
  (二)丁○○有無侵占上訴人款項之行為？
  (三)若丁○○有侵占行為，被上訴人是否應就丁○○之行為負僱
    用人之連帶損害賠償責任？
  (四)若被上訴人應負賠償責任，則上訴人得請求之損害賠償額為
    若干？
  (五)上訴人是否有民法第217 條與有過失規定之適用？
  (六)被上訴人應否負委任契約債務不履行之賠償責任？
六、上訴人之請求權是否已罹於時效而消滅？
  (一)按民法第197 條第1 項規定，因侵權行為所生之損害賠償請
    求權，自請求權人知有損害及賠償義務人時起，2 年間不行
    使而消滅，所謂知有損害及賠償義務人之知，係指明知而言
    。如當事人間就知之時間有所爭執，應由賠償義務人就請求
    權人知悉在前之事實，負舉證責任，最高法院72年台上字第
    1428號判例足資參照。
  (二)上訴人主張其於被上訴人公司下單從事股票買賣之時間，係
    至89年10月20日為止，之後即未再指示買賣，自89年10月20
    日後至90年10月17日之1 年間，上訴人帳戶之股票買賣交易
    均非上訴人指示買賣，嗣於92年11月5 日，丁○○因向上訴
    人借款而簽發發票日為92年11月5 日之支票退票，上訴人打
    電話至丁○○所屬被上訴人苓雅分公司，方知丁○○因執行
    職務行為有重大缺失，遭被上訴人革職，上訴人即於92年11
    月8 日前往苓雅分公司，查閱該公司製作留存之交易紀錄，
    始知丁○○之侵權行為等情，業據上訴人提出該支票附卷可
    稽（原審卷(一)第20頁），可知上訴人於該支票退票前應不知
    丁○○本件侵權行為，否則何以均無任何請求給付之行為。
    又丁○○於本院95年度金上字第2 號損害賠償事件陳稱：伊
    於92年11月4 日下班之前遞出5 日之請假單，之前並無曠職
    ，伊離開後事情就爆發等情（該案二審卷第297 、42頁），
    且被上訴人亦表示：丁○○係於92年11月5 日請假，且當日
    許多客戶向公司反應丁○○有問題，公司同日將丁○○解職
    等語（該案二審卷第297 頁），堪認丁○○確於92年11月5
    日請假，同日解職，上訴人上開主張與事實相符，應堪採取
    。
  (三)被上訴人雖抗辯，被上訴人否認上訴人下單買賣股票僅至89
    年10月18日，依其交易紀錄觀之，其交易應至90年10月17日
    ，此期間應有寄發對帳單予上訴人，且一般情形交易停止後
    ，會去查證相關買賣交易情形，是上訴人最遲於90年10月17
    日應知悉損害發生；又依丁○○手寫對帳單內容觀之，上訴
    人於89年有各股配息、配股之事，自應申報稅捐，則上訴人
    於90年2 月底前即應會收到各公司之扣繳憑單，並於90 年3
    月31日前申報所得，惟其未申報所得，顯知悉其帳戶並無該
    等股票，更無配股或配息存在；再者，依上訴人提出如附件
    一所載，其於88年9 月13日、同月15日、89年1 月14日所匯
    款項，乃購買金鼎科技金融基金、金寶、旺宏、鴻海股票，
    惟丁○○手寫對帳單尚無相對應之股票交易記載，顯見上訴
    人於89年10月17日即知丁○○之侵權行為云云。
  (四)惟查，上訴人表示其在被上訴人公司下單從事股票買賣日期
    至89年10月20日，自89年10月20日後至90年10月17日間之股
    票買賣交易均非上訴人指示買賣，而係丁○○擅自使用上訴
    人之帳戶為股票買賣，惟丁○○均以如附件四手寫買賣紀錄
    表及蓋章之集保存摺與上訴人對帳，其內容與上訴人指示買
    賣股票之資料相符，故不知有被侵占等語，核與證人丁○○
    於本院證稱：上訴人要買之股票，伊沒有照其指示買賣，其
    證券存摺之股票均為伊自己要買；公司都有列印對帳單，伊
    私下拿起來，沒有寄出去，上訴人沒有注意，因伊均會與上
    訴人對帳；至於股東會通知、股利、扣繳憑單等，伊告訴上
    訴人，公司都有做這方面服務，有幫其換紀念品，直接寄送
    ，股利伊會將錢直接匯到其戶頭，扣繳憑單通常客戶不會去
    注意；又伊與上訴人對帳時，或許有發生漏記情形，但是最
    後大部分都沒什麼問題等語；伊使用上訴人帳戶都是從事短
    期操作，2 、3 天進出，均無扣繳憑單等語大致相符（本院
    卷第207 、238 頁），是證人丁○○均會與上訴人對帳，其
    中雖或有錯誤情形，惟經證人丁○○解釋後，上訴人並未質
    疑有何異常之處，難認其已發現侵權行為情事。至被上訴人
    雖提出「對帳單彙總明細表」、購買票品證明單（原審卷(一)
    第236 至246 頁），證明確有寄發對帳單云云，惟上訴人既
    否認有收受該對帳單，該對帳單彙總明細表與郵局付郵證明
    是否全然相符亦無從得知，尚不得認確有送達上訴人，遽謂
    上訴人應已充分知悉其帳戶內之股票情形。被上訴人又聲請
    向國稅局調取上訴人90、91年綜合所得稅各類所得清單（本
    院卷第145 至147 頁），該資料確無如附件一所示之股票存
    在，而有其他股票之股利等情，然丁○○所買之股票並無扣
    繳憑單，業據丁○○證述如前，故非丁○○所有，而上訴人
    既與丁○○對帳後相符，未注意有無扣繳憑單，亦無違常情
    ，否則不致日後尚與丁○○有借款之金錢往來（詳後述九(二)
    (三)(四)），難認上訴人應知悉丁○○有侵占情事，是被上訴人
    上開所辯核屬臆測之詞，不足採信。
  (五)據此，上訴人於92年11月8 日始知悉侵權行為之事實，自屬
    有據，而於94年10月26日提起本件訴訟，此有起訴狀收文章
    為證，故未罹於2 年時效。
七、丁○○有無侵占上訴人款項之行為？
  (一)上訴人主張其自88年4 月21日起至89年10月20日止之期間，
    指示丁○○下單買入如附件一所示之股票，並為如附件二之
    買賣交易，惟丁○○竟違背上訴人之指示未為購買，並將上
    訴人下單成交而匯予之股款，共計如附件三所示之10,208,6
    22元，予以侵占使用，至上訴人帳戶之股票，均非上訴人所
    委託購買，目前均已為丁○○賣出等情，業據提出買賣紀錄
    表、匯款通知單、存摺明細、存摺交易查詢報表、交割股票
    匯款資金來源資料等件在卷可稽（原審卷(一)第57至77、195
    至206 頁），並經被上訴人提出客戶成交資料列印單為憑（
    本院卷第344 至351 頁），復向大眾銀行調取上訴人及方素
    蘭之交易資料可按（原審卷(一)第257 至291 頁、本院卷第33
    2 至337 頁），核屬相符。並經證人丁○○迭次於原審自認
    及本院證述屬實，且與其在刑事案件所述大致相符，此經本
    院調取台灣高雄地方法院94年度訴字第490 號丁○○偽造文
    書刑事卷核閱明確，且被上訴人亦對附件一、二所示金額與
    上訴人所提出之相關匯款、提款資料相符不爭執，堪信為真
    。
  (二)上訴人雖陳稱，其自88年4 月21日至89年1 月6 日之前，將
    買入股票之交割款匯入丁○○指定之方素蘭帳戶，之後至89
    年10月20日係匯入上訴人自己帳戶，於89年10月20日以後即
    未再匯任何交割款，至於10月11日匯款因融資款現股，一開
    始即以方素蘭帳戶為之，而17日、20日匯款係因交割當日丁
    ○○始告知上訴人匯款至方素蘭帳戶等情（本院卷第93、94
    頁），證人丁○○亦證稱：當時上訴人到金鼎證券找伊，伊
    順便請上訴人開戶，上訴人證件未帶齊，身分證有帶，印章
    未帶，伊徵得上訴人同意，幫其刻印章，後來上訴人有要求
    伊將其身分證、印章寄回，伊用一些理由拖延下來，上訴人
    之證券、銀行存摺、印章均為伊持有，後來一直未還；上訴
    人下單買賣，伊每次都會和上訴人核對；伊請求上訴人將交
    割款匯入方素蘭帳戶，因方素蘭為伊人頭戶，匯至方素蘭帳
    戶比較方便伊買賣股票，上訴人很相信伊，並未質疑為何要
    匯至方素蘭帳戶；又上訴人要買之股票，伊沒有照其指示買
    賣，上訴人帳戶內之股票是伊自己所買，最後均已賣完，沒
    有剩餘等語（本院卷第206 、207 頁），顯見丁○○係利用
    上訴人買賣證券開戶時，取得其存摺、印章，而非另為向上
    訴人借款時，始向上訴人索取，且丁○○確有未經上訴人授
    權，而未依上訴人之指示買賣股票情事，被上訴人抗辯丁○
    ○使用上訴人帳戶係經上訴人充分授權云云，不足採取。
  (三)又依丁○○於88年8 月20日傳真予上訴人之手寫買賣紀錄表
    （原審卷(一)第8 、9 頁），乃載明有如附件四所示之日期、
    股票名稱、單價、張數、應付（收）金額等明細，與上訴人
    所提如附件一所載及上訴人匯入金額大致相符，又參之上訴
    人匯款金額，均有加計手續費（買進手續費為買價之1.425/
    1000，賣出手續費為賣價之4.425/1000），有存款存摺明細
    、匯款通知單、存摺交易查詢報表等可參。以第1 筆台揚為
    例，其買入單價33.2元，5 張之手續費為237 元（33.2×5
    ×1.425 ＝237） ，總買價即為166,237 元（33,200×5 ＋
    237 ＝166,237） ，賣出單價40元，5 張之手續費為885 元
    （40×5 ×4.425 ＝885） ，總賣價即為199,115 元（40,0
    00×5 －885 ＝199,115） 。則上訴人匯入金額均與股票成
    交價格加計手續費後之總額相符，且其匯入日期亦在成交日
    後1 至3 日之交割期間內，再衡以如附件一所示金額均係雜
    亂無章具零頭之數字，而非整數，顯見上訴人所為之匯款，
    應均係上訴人指示丁○○買入股票之交割金額無疑。
  (四)再者，丁○○除製作手寫買賣紀錄表外，並另行製作以印戳
    於集保存摺「證券名稱」、「餘額」欄內蓋用「日月光--4,
    615 、台揚電子--15, 840 ；中環電子--12,000；技嘉電子
    --1 0,505 ；矽統電子--3,427 ；精業電子--6,552 ；威盛
    電子--6,10；國巨電子--8,073 ；旺宏電子--19,250；錸德
    電子-- 21,125 ；華宇電子--4,427 ；鈺創電子-- 2,983；
    國泰金-- 3,839；中鋼構--432 」等字樣及手寫「台哥大--
    2,795 」字樣之明細交予上訴人，則丁○○之製作買賣紀錄
    表、集保存摺明細，顯係為填補證券公司應寄發對帳單予客
    戶之交易義務，以取信或欺瞞上訴人之目的而為。由此益見
    ，上訴人並未授權丁○○得使用上開帳戶並提領現款，上訴
    人雖自承曾利用同一帳戶借款與丁○○，然應僅同意丁○○
    提領該次借款金額，而非提領該帳戶包括交割款之全部金額
    ，此為丁○○所明知，否則自無需以上開手寫買賣紀錄表、
    自製集保存摺以蒙騙上訴人之必要。是被上訴人抗辯上訴人
    自始將存摺、印章交丁○○保管，應授權丁○○得使用上開
    帳戶並提領現款，且上訴人借予丁○○之款項，亦匯入上訴
    人證券交割帳戶，所稱借款與股款，係互為相混，並無區別
    云云，應無足採。
  (五)另參以上訴人所匯款項既均與丁○○手寫之買賣紀錄表所載
    買賣股票價格大致相符，且均在成交後之交割期間內匯款，
    如係上訴人與丁○○間私下交易，而非正常之下單，衡情其
    價格即應為經商定之數額，而非定如股票市場成交價格加計
    手續費後之數額，且其付款期限亦應較為自由，而無須遵守
    證券市場之交割期間，而匯款帳戶更應為丁○○或其得支配
    之帳戶，絕不可能為買受之上訴人帳戶。是上訴人於系爭匯
    款期間既均依正常買賣程序為下單買賣，並依丁○○告知而
    辦妥交割手續，則不論丁○○嗣後是否確實遵照指示買賣股
    票，或於被上訴人處有無可查之交易紀錄，難認係上訴人與
    丁○○間之私人交易行為，被上訴人所辯其等所為係私相授
    受，從事非證券交易法規所定之不當交易云云，自為無據。
  (六)至被上訴人抗辯丁○○曾多次匯款與上訴人，若丁○○侵占
    上訴人之款項，則絕無再自行匯還之理與可能，是丁○○並
    無侵占款項之行為，抑或上訴人於受領該等匯款之時應已知
    悉侵占情事；另上訴人若有股票交易情事，每年度均應會收
    到股東開會通知、股東會會議紀錄，甚至配發股利之扣繳憑
    單，然上訴人未曾收受該等購買股票之文件信函，而毫不懷
    疑、質詢或查究，顯違常理，故上訴人應知悉並無該等股票
    存在云云。惟丁○○匯款予上訴人之目的甚多，或為填補利
    用上訴人帳戶買賣股票之資金，或係償還擅自挪用上訴人之
    交割款，上訴人據此推論丁○○應無侵占款項之行為，或上
    訴人於受領該等匯款時應已知悉侵占情事云云，並無所據。
    又上訴人未收到股東開會通知、股東會會議紀錄、配發股利
    之扣繳憑單，而未質疑一節，係因證人丁○○均以被上訴人
    會幫上訴人換紀念品，直接寄送，股利則會直接匯入上訴人
    帳戶，故上訴人未注意有無扣繳憑單，業經證人丁○○證述
    如前（詳前述六(四)），是尚難認上訴人必然知悉股票並不存
    在，被上訴人上開所辯亦無足採。
八、被上訴人是否應就丁○○之行為負僱用人之連帶損害賠償責
    任？
  (一)若丁○○有侵占行為，是否為民法第188條之職務行為？
  1.按民法第188 條第1 項所謂受僱人因執行職務不法侵害他人
    之權利，不僅指受僱人因執行其所受命令，或委託之職務自
    體，或執行該職務所必要之行為，而不法侵害他人之權利者
    而言，即受僱人之行為，在客觀上足認為與其執行職務有關
    ，而不法侵害他人之權利者，就令其為自己利益所為亦應包
    括在內。再按受僱人執行職務不法侵害他人權利之行為，不
    以受僱人執行職務範圍內之行為為限，並包括與執行職務相
    牽連或職務上予以機會之行為在內（最高法院42年台上字第
    1224號判例、94年度台上字第1855號判決參照）。又證券商
    負責人與業務人員管理規則第2 條及第3 條雖規定：業務員
    之職務僅為證券之承銷、買賣之接洽或執行，不包括股票交
    割；同規則第16條亦明定禁止營業員代客戶保管股票、金錢
    、存摺或印章，但營業員如利用代客買賣股票之機會，於營
    業時間內，在其僱用人之營業場所，私下代客戶保管股票、
    印章或存摺，或代客戶辦理股票交割等事務，乃係利用職務
    上予以之機會，而為與其職務之時間及處所有密切關係之行
    為，在客觀上足認與其執行職務有關。
  2.被上訴人雖抗辯，上訴人借款予丁○○乃使用證券交割帳戶
    ，其自始即同意並概括授權丁○○得使用其大眾銀行帳戶，
    並提領款項，其交付存摺、印章之目的，乃基於私人信賴及
    借貸關係，並非為證券交易而交付，更非丁○○利用職務機
    會所取得。且委託證券商進行股票交易，原無需使用銀行存
    摺及印章，上訴人將銀行存摺及印章交付丁○○保管使用，
    顯然屬於基於個人信賴之委託關係，與執行職務無關。又上
    訴人既已在被上訴人公司開立證券帳戶，並在大眾銀行開立
    交割之銀行帳戶，即無需透過第三人方素蘭之帳戶才能買賣
    股票之理，縱上訴人係為自己買賣股票而匯入方素蘭帳戶，
    應屬同意委託丁○○利用第三人之帳戶進行交易，即屬丁○
    ○個人之受託行為，與執行職務無關。況上訴人於89年起已
    將款項匯入自己帳戶，何以於89年10月間再匯款至方素蘭帳
    戶為交易，顯見上訴人乃透過丁○○利用第三人帳戶買賣股
    票，應係基於上訴人與丁○○間之個人信賴所致，客觀上亦
    非丁○○職務行為所給予之機會。再者，上訴人於開戶時，
    親簽有聲明書，聲明不將存摺、印章交付予被上訴人公司員
    工保管，否則願自行負責，被上訴人自無庸負責云云。
  3.經查，丁○○於受僱被上訴人擔任營業員期間，竟以為客戶
    服務為藉口，為上訴人辦理開戶手續而取得上訴人存摺及印
    章，並利用上訴人委託買賣股票之機會，得知上訴人匯款或
    轉帳之時間、金額，指示上訴人匯款於第三人帳戶，且未經
    上訴人之授權，盜領上訴人交割股款等情，業已認定如前，
    茲無庸贅述。丁○○上開所為，既均於被上訴人之營業時間
    、地點，且係利用營業員受託為客戶買賣股票之機會，並非
    基於與被上訴人私人信賴關係所為，足認客觀上與其執行職
    務有密切關係，此不因丁○○與上訴人間是否另有借貸關係
    ，或上訴人是否將交割股款匯入第三人帳戶，而認丁○○之
    侵占行為即非執行職務之機會所為，是被上訴人主張丁○○
    所為應屬民法第188 條之職務行為，即屬正當。至被上訴人
    抗辯辦理股款交割事宜非職務範圍事項云云，委無足取。
  4.又上訴人於開戶時雖曾簽立聲明書，其內容為：「立書人聲
    明願遵守證券法令之規定，不將所有之股票、股條、印章、
    存摺交由貴公司（即被上訴人）員工保管或與其有借貸金錢
    或股票情事，否則因此所生之糾葛或損害，願自行負責」等
    語（原審卷(一)第227 頁）。惟民法第188 條第1 項前段規定
    僱用人之責任，乃因其選任及監督受僱人未盡相當之注意而
    生，是僱用人對於受僱人之選任監督未盡相當之注意，即應
    就受僱人因執行職務之侵權行為負連帶賠償責任，尚不得以
    上開聲明書而主張免責。故而民法第188 條第1 項前段僱用
    人之賠償責任不得以特約事先排除。
  (二)若丁○○有侵占行為，有無民法第188條第1項但書之適用？
  1.按選任受僱人及監督其職務之執行，已盡相當之注意或縱加
    以相當之注意而仍不免發生損害者，僱用人不負賠償責任，
    民法第188 條第1 項固有明文。被上訴人雖抗辯，丁○○確
    實具擔任證券營業員之資格，而被上訴人與上訴人之契約亦
    明確禁止將存摺、印章交付與營業員保管，以防止營業員損
    害客戶權益之情事發生，被上訴人對於丁○○之選任監督固
    無過失。上訴人竟違反證券法令及兩造間契約約定，交付存
    摺、印章任由丁○○使用，且利用第三人之人頭戶從事交易
    ，自非被上訴人所得知悉及防免，是縱被上訴人盡相當注意
    ，亦無從防免損害之發生，被上訴人自無庸負賠償責任。況
    被上訴人確實有對營業員丁○○進行控管、稽核及抽查，而
    歷次稽核檢查，均是以無預警方式進行抽查，並且檢查營業
    員檯面，抽屜，有無保管客戶存摺、印章情事，以及對營業
    員所委託之交易進行抽查、核對下單紀錄或電話錄音，確實
    曾發現各項缺失，甚至於92年4 月10日該次稽核檢查，發現
    有其他營業員代客戶保管印章而經稽核改正情事，故被上訴
    人確實已盡防免之責云云。此固據證人即被上訴人公司總稽
    核丙○○證述：伊為稽核室總稽核，稽核包括財務、業務查
    核，營業員查核項目有業務員資格、有無代客保管印章、存
    摺、股票、對帳單，每半年查核一次，係無預警方式，在收
    盤後查看營業員抽屜有無存摺或印章等語（原審卷(二)第43頁
    ），並提出被上訴人87年2 月至92年7 月間歷次稽核檢查紀
    錄為證（原審卷(二)第78至98頁）。
  2.惟查，薛麗確有利用職務上機會而盜領上訴人及訴外人陳怡
    成、梁清正、吳見發、吳泰圍、莊憲卿、黃俊傑、陳梅桂、
    李佳宇等人股款等侵權行為之事實，業據丁○○於刑事案件
    供認不諱，核與上開被害人所述相符，有台灣高雄地方法院
    94年度訴字第490 號丁○○偽造文書案件刑事卷可參。而被
    上訴人公司規模非小，若有監督機制，何以多年來未能發現
    丁○○之違規行為？證人丙○○為被上訴人公司總稽核，雖
    每半年為稽核查察，竟未能發現上情，顯見被上訴人並未就
    營業員丁○○之選任、監督，有何健全之控管制度，或於從
    事業務行為時曾採取如何之防弊措施，自難減輕或免除其選
    任、監督之責。至被上訴人所提出之87年2 月至92年7 月間
    歷次稽核檢查紀錄，僅得認有此檢查而已，其內容甚為制式
    ，尚無從顯現有何確實之監督機制，自不足以證明被上訴人
    已盡相當之注意能事，或縱加以相當之注意而仍不免發生損
    害，自無法採為有利之證據。另上訴人雖簽立上開聲明書，
    表示不將所有之股票、股條、印章、存摺交由被上訴人之員
    工保管或與其有借貸金錢情事，否則願自行負責等語，然選
    任監督責任應為被上訴人對其員工管考之職責，並非與上訴
    人間之契約關係所生之權利義務，自無因上訴人簽立上開聲
    明書，即認定被上訴人對營業員選任監督無過失，或逕認被
    上訴人對於上訴人交付存摺、印章予丁○○使用之事無法知
    悉及防免，是不得據此而為免責之理由，從而被上訴人抗辯
    無庸負連帶賠償責任，並無理由。
九、若被上訴人應負賠償責任，則上訴人得請求之損害賠償額為
    若干？
  (一)上訴人主張丁○○侵占其如附表一所示之交割股款11,627,4
    61元，扣除丁○○如附表三所示匯還款項40,029元、1,378,
    810 元，尚有10,208,622元未返還等情，業經調取上訴人大
    眾銀行、台北富邦商業銀行、第一商業銀行大灣分行之交易
    明細表、上訴人於台灣證券交易所開戶資料、方素蘭大眾銀
    行交易明細表，互核無訛，堪信為真正。
  (二)被上訴人雖抗辯，上訴人關於損失金額之計算有所錯誤，丁
    ○○至少於88年7 月28日匯款予上訴人753,675 元，88
    年9 月9 日匯款予上訴人524,317 元，88年9 月30日匯款
    予上訴人406,680 元，89年1 月31日匯款予上訴人302,31
    0 元，89年2 月1 日匯款予上訴人160,448 元；89年3
    月3 日匯款予上訴人654,550 元；89年4 月21日匯款予上
    訴人322,839 元，以上7 次匯款入上訴人設於第一商業銀行
    之帳戶，合計3,124,819 元。另於89年6 月15日匯款予上
    訴人301,470 元；89年6 月29日匯款予上訴人750,000 元
    ；90年9 月11日匯款予上訴人148,700 元，以上3 次匯款
    至上訴人設於富邦商業銀行之帳戶，合計1,200,170 元。
    又轉帳存入上訴人設於富邦商業銀行帳戶之款項中，至少於
    89年8 月11日、8 月30日、12月8 日、90年5 月18日、6 月
    4 日、6 月11日、6 月22日、7 月9 日、8 月1 日、8 月10
    日、11月13日、91年3 月12日，共計12筆，合計1,983, 593
    元。上訴人於88年7 月7 日將40,029元匯還予丁○○，則
    該款係丁○○合法取得，上訴人自無請求賠償之理。上訴
    人88年8 月間出賣聯電、台積電股票之款項，其中1,500,00
    0 元係充作丁○○借貸之用，上訴人並有收取利息，則自無
    侵占可言，故不能請求被上訴人連帶賠償，以上款項應予扣
    除云云。
  (三)上開部分，上訴人起訴後已自行扣除，未在本件請求
    範圍，嗣為被上訴人所不爭（本院卷第229 頁），自無扣除
    之必要，其餘部分上訴人之主張如次：
  1.88年7 月28日匯款予上訴人753,675 元部分：於88年7 月22
    日借款750,000 元，利息以每日萬分之7 計算，自88年7 月
    22日至88年7 月28日共7 日，故應為753,675 元【750,000
    ＋（750,000 ×0.0007×7） ＝753,675 】。
  2.88年9 月9 日匯款予上訴人524,317 元部分：於88年8 月26
    日借款500,000 元，利息以每日萬分之7 計算，自88年8 月
    26日至88年9 月9 日匯還，計算如次：
 （1）500,000元：係借款本金。
 （2）5,250 元：於88年8 月26日借款500,000 元，利息以每日
      萬分之7 計算，自88年8 月26日至88年7 月28日共15日，
      故應為5,250 元（500,000 ×0.0007×15＝5,250） 。
 （3）9,378 元：係88年8 月20日賣出聯電378,317 元（76.00
      ×5 張＝378,317 元）、88年8 月30日賣出聯電398,230
      元（80.00 ×5 張＝398,230 元）、同日賣出聯電60,818
      元（81.09 ×750 股＝60,818元）、88年8 月31日賣出台
      積電672,013 元（135.00×5 張＝672,013 元），共計1,
      509,378 元，而於9 月10日就其中1,500,000 元轉為長期
      借貸後之餘額，另9,378 元匯還。
 （4）9,509 元：1,509,378 元短期借款，自9 月1 日至9 月9
      日計9 日之利息為9,509 元（1,509,378 ×0.0007×9 ＝
      9,509）。
 （5）上開（2）至（4）項合計24,137元，溢付180元。
  3.89年1 月31日匯款予上訴人302,310 元部分：於89年1 月21
    日借款300,000 元，利息以每日萬分之7 計算，自89年1 月
    21日至89年1 月31日共11日，故應為302,310 元【300,000
    ＋（300,000 ×0.0007×11）＝302,310 】。
  4.89年2 月1 日匯款予上訴人160,448 元部分：於89年1 月29
    日借款160,000 元，利息以每日萬分之7 計算，自89年1 月
    29日至89年2 月1 日共4 日，故應為160,448 元【160,000
    ＋（160,000 ×0.0007×4） ＝160,448 】。
  5.89年3 月3 日匯款予上訴人654,550 元部分：於89年2 月23
    日借款650,000 元，利息以每日萬分之7 計算，自89年2 月
    23日至89年3 月3 日共10日，故應為654,550 元【650,000
    ＋（650,000 ×0.0007×10）＝654,550 】。
  6.89年6 月15日匯款予上訴人301,470 元部分：於89年6 月9
    日借款300,000 元，利息以每日萬分之7 計算，自89年6 月
    9 日至89年6 月15日共7 日，故應為301,470 元【300,000
    ＋（300,000 ×0.0007×7） ＝301,470 】。
  7.89年6 月29日匯款予上訴人750,000 元部分：於89年6 月20
    日借款750,000 元，惟係預扣利息方式，實付744,750 元，
    利息以每日萬分之7 計算，自89年6 月20日至89 年6月29日
    共10日，惟係預扣利息方式，利息為5,250 元（750,000 ×
    0.0007×10）＝5,250 ，故89年6 月20日實付744,750 元，
    89年6 月29日清償750,000 元。
  8.90年9 月11日匯款予上訴人148,700 元部分：於90年9 月3
    日借款50,000元之清償，及另長期借款4,700,000 元，每月
    10日應給付利息98,700元（4,700,000 ×0. 0007 ×30＝98
    ,700），合計148,700 元（50,000＋98,700＝148,700）。
  9.於89年8 月11日、8 月30日、12月8 日、90年5 月18日、6
    月4 日、6 月11日、6 月22日、7 月9 日、8 月1 日、8 月
    10日、11月13日、91年3 月12日，共計12筆，合計1,983,59
    3 元：
 （1）89年8 月11日匯款300,600 元：於89年7 月29日借款200,
      000 元，利息以每日萬分之7 計算，自89年7 月29日至89
      年8 月11日共14日，故應為201,960 元【200,000 ＋（20
      0,000 ×0.0007×14）＝201,960 】。另長期借款4,700,
      000 元，每月10日應給付利息98,700元，合計300, 660元
      ，短付60元。
 （2）89年8 月30日匯款755,250 元：於89年8 月21日借款750,
      000 元，利息以每日萬分之7 計算，自89年8 月21日至89
      年8 月30日共10日，故應為755,250 元【750,000 ＋（75
      0,000 ×0.0007×10）＝755,250 】。
 （3）89年12月8日匯款27,378元：此為應分配之股利。
 （4）90年5 月18日匯款98,700元：長期借款4,700,000 元，每
      月10日應給付利息98,700元。
 （5）90年6 月4 日匯款100,420 元：於90年5 月30日借款100,
      000 元，利息以每日萬分之7 計算，自90年5 月30日至90
      年6 月4 日共6 日，故應為100,420 元【100,000 ＋（10
      0,000 ×0.0007×6） ＝100,420 】。
 （6）90年6 月11日匯款94,700元：長期借款4,700,000 元，每
      月10日應給付利息98,700元，短付4,000 元。
 （7）90年6 月22日匯款110,385 元：於90年6 月13日借款105,
      460 元，利息以每日萬分之7 計算，自90年6 月13日至90
      年6 月22日共10日，加計90年6 月11日短付4,000 元，故
      給付110,385 元【4,000 ＋105,460 ＋（110,000 ×0.00
      07×10）＝110,198 ，溢付187 元】。
 （8）90年7 月9 日匯款98,700元：長期借款4,700,000 元，每
      月10日應給付利息98,700元。
 （9）90年8 月1 日匯款100,000 元：於90年7 月17日借款100,
      000 元，惟係預扣利息方式，實付98,950元，利息以每日
      萬分之7 計算，自90年7 月17日至90年8 月1 日共15日，
      惟係預扣利息方式，利息為1,050 元（100,000 ×0.0007
      ×15＝1,050） ，故90年7 月17日實付98,950元，90年8
      月1 日清償100,000 元。
 （10）90年8 月10日匯款98,700元：長期借款4,700,000 元，
       每月10日應給付利息98,700元。
 （11）90年11月13日匯款100,000 元：長期借款4,700,000 元
       ，每月10日應給付利息98,700元，及代購維他命1,300
       元，合計為100,000 元。
 （12）91年3 月12日匯款98,700元：長期借款4,700,000 元，
       每月10日應給付利息98,700元。
  10.上訴人88年8 月間出賣聯電、台積電股票之款項，其中1,50
    0,000 元：上訴人於88年6 月21日買入聯電5 張、88年6 月
    23日買入聯電5 張、88年6 月28日買入台積電5 張（如附件
    二所示），惟該款均遭丁○○予以侵占，因上訴人不知被侵
    占且無此股票存在，嗣向丁○○表示出賣該聯電、台積電股
    票，並將其中1,500,000 元係充作丁○○借貸之用，惟因實
    際上並無該款存在，是不生借貸之效力，並無將此列為借款
    請求丁○○返還等語。
  (四)經查：
  1.上訴人主張上開丁○○向其借款之本金或利息給付，利息以
    每日萬分之7 計算，另曾委託上訴人代購維他命等情，業經
    丁○○於本院證述屬實（本院卷第238 、239 頁），且丁○
    ○向上訴人借款4,700,000 元一節，並有丁○○簽發之本票
    可證（原審卷(一)第19頁），而就上訴人所主張之本金及利息
    計算後核與匯款金額大致相符。至其中88年9 月9 日匯款52
    4,317 元，溢付180 元；88年8 月11日匯款300,600 元，短
    付60元；90年6 月22日匯款110,385 元，溢付187 元，計算
    後溢付307 元，此應係丁○○繳納利息時，所為超出日息萬
    分之7 之給付，惟丁○○既認其給付無誤（本院卷第238 頁
    ），並未抗辯有溢付，應認係丁○○同意給付此部分利息，
    而經被上訴人收受，自無扣除之必要。又雖有部分借款未計
    利息，或利息係採先扣除方式，然民間借款，利息約定若干
    、如何給付，均以當事人之合意為之，具有彈性空間，非一
    層不變必然有約定利息或利息應一概以後付方式，上開利息
    無論先付或後付方式，經計算後與匯款金額既屬相符，堪認
    係借款無誤，被上訴人因而否認為借款云云，尚無足採。另
    股利部分，既經證人丁○○證述確有將其計算之股利直接存
    入上訴人帳戶一事（本院卷第207 頁），此為上訴人本應得
    之利益，丁○○自有給付之義務，被上訴人自不得請求扣除
    。
  2.其次，上訴人於88年6 月21日買入聯電5 張、88年6 月23日
    買入聯電5 張、88年6 月28日買入台積電5 張（如附件二所
    示），惟上訴人主張該股款均已遭丁○○予以侵占，因上訴
    人不知被侵占，亦不知此股票已不存在，嗣於88年8 月間出
    賣聯電、台積電股票，而將其中1,500,000 元係充作丁○○
    借貸之用等情，為丁○○所不爭，被上訴人為上訴人開戶之
    證券公司，亦未證明上訴人於88年8 月間尚有出賣其於88年
    6 月21日買入聯電5 張、88年6 月23日買入聯電5 張、88年
    6 月28日買入台積電5 張情事，上訴人之主張堪以採取。則
    借貸契約以借款交付為要件，上開聯電、台積電股款既於上
    訴人表示賣出前即經丁○○不法侵占，實際上應無該款存在
    ，故並無借款之交付可言，又上訴人不知該款早為丁○○所
    侵占，自無以讓與合意以代交付情事，則借貸契約並未生效
    ，該1,500,000 元自非屬借款，至為明確，是被上訴人主張
    扣除此筆款項，亦屬無據。
  3.再者，於88年9 月9 日匯款予上訴人524,317 元，其中9,37
    8 元部分，固係88年8 月20日賣出聯電378,317 元（76.00
    ×5 張＝378,317） 、88年8 月30日賣出聯電398, 230元（
    80.00 ×5 張＝398,230） 、同日賣出聯電60,818元（81.0
    9 ×750 股＝60,818）、88年8 月31日賣出台積電672,013
    元（135.00×5 張＝672,013） ，共計1,509,378 元，而於
    9 月10日就其中1,500,000 元轉為長期借貸後之餘額，惟此
    金額既係上訴人本擬賣出股票所應得之款項，丁○○自有填
    補此損害之義務，被上訴人請求扣抵此款項，尚無所據。
  4.另上訴人固因誤認借款1,500,000 元予丁○○（含在長期借
    款4,700,000 元內），而向丁○○收取每月萬分之7 之利息
    ，自88年9 月10日起至92年9 月止，共收取1,512,000 元（
    1,500,000 ×0.0007×30×48＝1,512,000） ，上訴人以該
    款為不當得利，對丁○○負返還義務，而以其對丁○○之借
    款債權為抵銷，此有存證信函為憑（本院卷第308 頁），丁
    ○○亦表示同意抵銷（本院卷第341 頁），則此債權債務關
    係消滅，是丁○○對上訴人即無何請求權存在，此部分亦不
    得予以扣除。
  (四)從而，上訴人主張丁○○盜領其交割股款尚有損害10,208,6
    22元應堪採取，被上訴人抗辯上開部分應予扣除云云，均無
    可採。
十、上訴人是否有民法第217條與有過失規定之適用？
  (一)按損害之發生或擴大，被害人與有過失者，法院得減輕賠償
    金額，或免除之，民法第217 條第1 項定有明文。此項規定
    之目的在謀求加害人與被害人間之公平，倘受害人於事故之
    發生亦有過失時，由加害人負全部賠償責任，未免失之過酷
    ，是以賦與法院得減輕其賠償金額或免除之職權。此所謂被
    害人與有過失，只須其行為為損害之共同原因，且其過失行
    為並有助成損害之發生或擴大者，即屬相當，不問賠償義務
    人應負故意、過失或無過失責任，均有該條項規定之適用（
    最高法院94年度台上字第1855號判決參照）。
  (二)經查，上訴人與被上訴人簽立聲明書，約定印章、存摺不得
    交付營業員，此有該聲明書可按，已如前述，惟上訴人竟委
    由丁○○代為刻印、並領取證券及金融存摺，多年來任由丁
    ○○保管，此為上訴人陳明在卷（本院卷第42頁），且上訴
    人亦自承因顧及情面未積極追討，而有過失相抵之情形（本
    院卷第132 頁）。再者，上訴人又將購買股票之交割款匯入
    丁○○指定之人頭帳戶，甚或期間幾經買賣交易，卻對其銀
    行帳戶金額、股票是否成交存入證券帳戶，均未聞問，並對
    其存摺已出現帳目不符情形亦毫不知情，其對於損害之發生
    及擴大，顯有過失，是金鼎公司部分請求減輕賠償責任，應
    屬可採。經審酌上訴人同時將存摺、印章交付丁○○，並將
    交割款匯入第三人帳戶，造成自身損失，過失甚重，應負70
    % 過失責任為適當。基此，上訴人得請求被上訴人給付應為
    3,062,587 元（10,208,622×30% ＝3,062,587 ，元以下4
    捨5 入），於此部分之請求應為可採，逾此範圍部分，洵屬
    無據，自不應准許。
十一、被上訴人應否負委任契約債務不履行之賠償責任？
    上訴人主張依侵權行為、委任契約債務不履行之法律關係，
    選擇合併請求被上訴人給付，則前開應准許部分，被上訴人
    依侵權行為法律關係請求，業經認其請求為有理由，自無再
    斟酌委任契約債務不履行之法律關係。至前開不應准許部分
    ，因上訴人並無此損害存在，是其依委任契約債務不履行之
    法律關係請求，亦無可採。
十二、綜上所述，上訴人本於侵權行為之法律關係，請求被上訴
    人給付3,062,587 元，及自上訴人94年12月7 日準備書狀繕
    本送達翌日（即94年12月8 日）起至清償日止，按年息5%計
    算之法定遲延利息部分，為有理由，應予准許，逾此所為請
    求，為無理由，應予駁回。又上訴人勝訴部分，兩造分別陳
    明願供擔保為准、免假執行之宣告，經核於法並無不合，爰
    分別酌定相當擔保金額准許之。至於上訴人敗訴部分，其假
    執行之聲請失所附麗，應併予駁回。原審就上開應准許部分
    ，為上訴敗訴之判決，並駁回其假執行之聲請，尚有未洽，
    上訴意旨求予廢棄改判，為有理由，爰由本院予以廢棄改判
    如主文第2 項所示，並依聲請為附條件之准、免假執行之宣
    告。至於上訴人之請求不應准許部分，原判決為上訴人敗訴
    之判決，並駁回其假執行之聲請，其理由雖有未洽，惟結論
    與本院認定相同，仍應予維持，上訴意旨求予廢棄改判，為
    無理由，應駁回其上訴。又本件事證已明，兩造其餘攻擊防
    禦方法及舉證，核與判決結果不生影響，爰無論述之必要，
    附此敘明。
據上論結，本件上訴為一部有理由，一部無理由，依民事訴訟法
第450 條、第449 條第2 項、第79條、第463 條、第390 條第2
項、第392 條第2 項，判決如主文。
中    華    民    國    97    年    12    月    31    日
                            民事第五庭
                                審判長法官  蔡明宛
                                法      官  曾錦昌
                                法      官  魏式璧
以上正本證明與原本無異。
如對本判決上訴，須於判決送達後20日內向本院提出上訴狀，其
未表明上訴理由者，應於上訴後20日內向本院提出上訴理由書（
均須按他造當事人之人數附繕本）。上訴時應提出委任律師或具
有律師資格之人之委任狀，並依附註條文規定辦理。
中    華    民    國    97    年    12    月    31    日
                                書  記  官  林明威
附註：
民事訴訟法第466條之1：
對於第二審判決上訴，上訴人應委任律師為訴訟代理人，但上訴
人或其法定代理人具有律師資格者，不在此限。
上訴人之配偶、三親等內之血親、二親等內之姻親，或上訴人為
法人、中央或地方機關時，其所屬專任人員具有律師資格並經法
院認為適當者，亦得為第三審訴訟代理人。第１項但書及第２項
情形，應於提起上訴或委任時釋明之。


司法院資訊處製作；財團法人民間司法改革基金會備份。
